【裁判字號】    98,交聲,339
【裁判日期】    980302
【裁判案由】    聲明異議
【裁判全文】
臺灣高雄地方法院交通事件裁定         98年度交聲字第339號
原處分機關  交通部公路總局高雄區監理所
異  議  人  甲○○
即受處分人
上列異議人因違反道路交通管理處罰條例案件，對於交通部公路
總局高雄區監理所民國98年2 月2 日所為之裁決（高監營裁字第
裁80-N00000000 號），聲明異議，本院裁定如下：
    主  文
原處分關於裁處甲○○罰鍰新臺幣肆萬伍仟元部分撤銷。
甲○○汽車駕駛人，駕駛汽車經測試檢定酒精濃度超過規定標準
，處罰鍰新臺幣壹萬伍仟元。
    理  由
一、原處分意旨略以：異議人即受處分人甲○○於民國96年1 月
    24日2 時50分許，騎乘車牌號碼P3R-068 號重型機車，在高
    雄縣大寮鄉○○路○段，因「汽車駕駛人酒精濃度超過規定
    標準（0.55以上）」違規，原處分機關遂依道路交通管理處
    罰條例第35條第1 項第1 款規定，對受處分人裁處罰鍰新臺
    幣（下同）45,000元，吊扣駕駛執照12個月，並施以道路安
    全講習等語。
二、聲明異議意旨略以：異議人因本件酒醉駕車案件，業經刑事
    處罰，並已繳納30,000元在案，而監理機關另要向本人處罰
    行政罰鍰45,000元，因一事不兩罰，是請求撤銷罰鍰之處分
    等語。
三、按汽車駕駛人，駕駛汽車經測試檢定，酒精濃度超過規定標
    準者，處15,000元以上60,000元以下罰鍰，並當場移置保管
    其車輛及吊扣其駕駛執照1 年，道路交通管理處罰條例第35
    條第1 項第1 款固定有明文。惟按一行為同時觸犯刑事法律
    及違反行政法上義務規定者，依刑事法律處罰之。但其行為
    應處以其他種類行政罰或得沒入之物而未經法院宣告沒收者
    ，亦得裁處之。前項行為如經不起訴處分或為無罪、免訴、
    不受理、不付審理之裁判確定者，得依違反行政法上之義務
    規定裁處之，行政罰法第26條已定有明文。再按於民國94年
    12月28日修正公布，並自95年7 月1 日施行之道路交通管理
    處罰條例第35條第8 項規定；「……前項（指有酒精濃度超
    過規定標準而駕駛車輛等情形）汽車駕駛人，經裁判確定處
    以罰金低於本條例第92條第3 項所訂最低罰鍰基準規定者，
    應依本條例裁決繳納不足最低罰鍰之部分」，上開道路交通
    管理處罰條例第35條第8 項之規定，核屬行政罰法第26條第
    1 項之特別規定。又緩起訴處分亦屬廣義之司法處分，為避
    免經法院裁判確定者，仍得裁決繳納，而經緩起訴確定者，
    反而不得裁決繳納差額之不公平情事，所謂經裁判確定應包
    括緩起訴處分確定。
四、經查：
  (一)異議人於酒後駕駛車牌號碼P3R-068 號重型機車上路，於96
    年1 月24日凌晨2 時50分許，在高雄縣大寮鄉○○路○段旁
    編號高港- 上寮15高壓桿前，自行撞及路中央之分隔島後人
    車倒地而受傷，嗣經警到場處理及對異議人實施吐氣酒精濃
    度測試，測得其呼氣酒精濃度達每公升1.25毫克，即以異議
    人違反道路交通管理處罰條例第35條第1 項第1 款規定開單
    舉發。異議人並因上開酒後駕車之行為，同時犯刑法第185
    條之3 公共危險罪，經臺灣高雄地方法院檢察署檢察官以96
    年度偵字第9107號為緩起訴處分，其期間為1 年，異議人應
    向國庫支付30,000元，上開緩起訴處分後經確定，且異議人
    已於96年8 月23日支付30,000元給國庫完畢，上開緩起訴處
    分並於97年6 月16日期滿，原處分機關就前開同一酒後駕車
    行為，仍於98年2 月2 日對異議人裁處罰鍰45,000元等情，
    有臺灣高等法院被告前案紀錄表、臺灣高雄地方法院檢察署
    96年度偵字第9107號緩起訴處分書、臺灣高雄地方法院檢察
    署自行收納款項統一收據各1 份在卷可稽，及有高雄縣政府
    警察局高警交字第N00000000 號舉發違反道路交通管理事件
    通知單、交通部公路總局高雄區監理所高監營裁字第裁80-N
    00000000號違反道路交通管理事件裁決書各1 份附卷可憑。
  (二)依行政罰法第26條之立法理由觀之，「一行為同時觸犯刑事
    法律及違反行政法上義務規定時，由於刑罰與行政罰同屬對
    不法行為之制裁，而刑罰之懲罰作用較強，故依刑事法律處
    罰，即足資警惕時，實無為一事二罰再處行政罰之必要，且
    刑事法律處罰，由法院依法定程序為之，較符合正當法律程
    序，應予優先適用。但罰鍰以外之沒入或其他種類行政罰，
    因兼具維護公共秩序之作用，為達行政目的，行政機關仍得
    併與裁處」，故探究其立法目的，無非在處罰目的相同且處
    罰方式相同時，若依刑事法律處罰，即足資警惕時，實無為
    一事二罰再處行政罰之必要，但罰鍰以外之沒入或其他種類
    行政罰，因兼具維護公共秩序之作用，為達行政目的，行政
    機關仍得併予裁處。至於刑事訴訟法第253 條之1 所指之緩
    起訴處分，其中檢察官命被告為金錢給付部分，並得為民事
    強制執行名義，受處分人因上開緩起訴處分而剝奪其財產權
    ，且前揭金錢給付義務亦具有強制性、懲罰性，雖不若易科
    罰金係以支付金錢作為自由刑之替代，惟經由緩起訴處分條
    件之履行使其免於遭檢察官發動起訴程序，仍具有替代刑罰
    之效果，廣義而言，應屬前揭所稱之「實質刑事法律處罰」
    ，而有行政罰法第26條第1 項「一事不二罰」規定之適用。
    至交通部95年7 月17日交路字第0950006986號函釋雖略以：
    查法務部行政罰法諮詢小組第1 次會議紀錄已明確結論「緩
    起訴者乃附條件的不起訴處分，亦即是不起訴的一種」在案
    ，當依該部上開函釋結論及行政罰法第26條第2 項規定辦理
    云云。惟「緩起訴」處分之最終雖使被告免於刑事訴追之效
    果，與「不起訴」處分之效果相同，然觀諸刑事訴訟法第25
    3 條之1 第1 項係91年2 月8 日增訂，行政罰法係94年2 月
    5 日公布，而制定在後的行政罰法第26條第2 項僅臚列「不
    起訴處分或無罪、免訴、不受理、不付審理之裁判確定者」
    ，並未將「緩起訴處分」納入。又緩起訴處分既非不能證明
    行為人之犯罪事實，且行為人有支付一定金額之實質處罰，
    已產生實質刑罰之效果，自與上開行政罰法第26條第2 項列
    舉之不起訴處分等情形迥然有別，仍無從遽為比擬而為相同
    之處置。再者，酒後駕車行為人於受緩起訴處分，並於其財
    產權遭受剝奪之餘，卻仍需繳納一定金額之行政罰鍰，其結
    果勢必降低刑事被告接受緩起訴之意願，亦與訂定緩起訴處
    分以替代繁複刑事審判程序之制度性機能相悖。準此以言，
    制定在後之行政罰法第26條第2 項既未將緩起訴處分列舉其
    中，本於保障人民基本權及「法律明示其一排除其他」之法
    理暨前揭說明，自不能將條文中「不起訴處分」之範圍，擴
    及於性質並不相同之「緩起訴處分」，併予敘明。
  (三)綜上，本件異議人雖於裁決書上所載時、地酒後駕駛重型機
    車，而有違反道路交通管理處罰條例第35條第1 項第1 款規
    定之違規行為，惟異議人上開酒後駕車之行為，係屬同時觸
    犯刑事法律及違反行政法上義務規定之行為，且前經緩起訴
    處分確定，緩起訴期間並已屆滿，異議人確定不會再受刑事
    訴追及處罰。又本件異議人違規日期在96年1 月24日，在上
    開道路交通管理處罰第35條第8 項規定修正生效後，而異議
    人前已給付3 萬元給國庫，已產生實質刑罰之效果，則揆諸
    上開行政罰法第26條、道路交通管理處罰條例第35條第8 項
    規定與前揭說明，原處分機關對異議人上開酒後駕車之違規
    行為予以裁罰時，就其行為應處以其他種類行政罰部分（即
    吊扣駕駛執照12個月及施以道路交通安全講習），固仍得予
    以裁處，惟就裁處罰鍰部分，即應扣除異議人依檢察官緩起
    訴處分支付之3 萬元，而就差額部分即15,000元予以裁罰（
    本件異議人酒後駕駛重型機車，測得呼氣酒精濃度已超過每
    公升0.55毫克，參酌道路交通管理處罰條例第92條第3 項及
    違反道路交通管理事件統一裁罰基準表之規定，其最低罰鍰
    為45,000元，扣除異議人依檢察官緩起訴處分支付之3 萬元
    ，尚應處以罰鍰15,000元）。是原處分機關就裁處異議人罰
    鍰45,000元部分，既有瑕疵及未洽之處，自應由本院予以撤
    銷，並就上開撤銷部分，另自為裁定如主文第二項所示。至
    原處分關於吊扣駕駛執照12個月及道安講習部分，異議人並
    未聲明異議（見本院卷第6 頁），不在本件審理及撤銷之範
    圍內，附此敘明。
據上論斷，應依道路交通案件處理辦法第20條前段規定，裁定如
主文。
中    華    民    國    98    年     3    月    2     日
                  交通法庭  法  官  林永村
以上證明與原本無異。
如不服本裁定應於送達後5 日內向本院提出抗告狀。
中    華    民    國    98    年     3    月    2     日
                            書記官  王珮樺


司法院資訊處製作；財團法人民間司法改革基金會備份。
